ACORDAO-COMPLETO-2475573

ACÓRDÃO 8300/2021 ATA 20/2021 - SEGUNDA CÂMARA

VISTOS, relatados e discutidos este ato inicial de concessão de pensão civil exarado pelo Departamento Nacional de Infraestrutura de Transportes, instituída por Luís Carlos Matoso da Cunha em favor de Isanete Rosa da Cunha, e submetido à apreciação do Tribunal de Contas da União para fins de registro,
ACORDAM os Ministros do Tribunal de Contas da União, reunidos em Sessão da Segunda Câmara, diante das razões expostas pelo Relator, com fundamento nos artigos 71, III, da Constituição Federal de 1988; 1º, V, e 39, II, da Lei 8.443/1992; 1º, VIII, 259, II, 260, § 1º, e 262, § 2º, do Regimento Interno/TCU, em:
9.1 considerar ilegal o ato inicial de concessão de pensão civil instituída por Luís Carlos Matoso da Cunha (CPF XXX.803.959-XX) em favor de Isanete Rosa da Cunha (CPF XXX.782.411-XX) , negando-lhe registro; 
9.2 dispensar o ressarcimento das quantias indevidamente recebidas, presumida a boa-fé, consoante o disposto no Enunciado 106 da Súmula de Jurisprudência do TCU; 
9.3. determinar ao Departamento Nacional de Infraestrutura de Transportes que, nos termos dos art. 262, caput, do Regimento Interno do TCU e 19, caput, da Instrução Normativa - TCU 78/2018:
9.3.1. abstenha-se de realizar pagamentos decorrentes do ato de concessão considerado ilegal, no prazo de 15 (quinze) dias, contado a partir da ciência dessa deliberação, sujeitando-se a autoridade administrativa omissa à responsabilidade solidária;
9.3.2. comunique a Sra. Isanete Rosa da Cunha acerca do teor deste Acórdão, encaminhando ao Tribunal, no prazo de 30 (trinta) dias, o comprovante de que a beneficiária tomou ciência do inteiro teor desta deliberação;
9.3.3. emita e disponibilize no sistema e-Pessoal, no prazo de 30 (trinta) dias, novo ato de concessão, escoimado da irregularidade apontada, nos termos do art. 262, § 2º, do Regimento Interno do TCU;
9.4. dar ciência deste Acórdão ao Órgão responsável pela concessão, informando que o teor integral poderá ser obtido no endereço eletrônico www.tcu.gov.br/acordaos;
9.5. restituir os autos à Sefip, para que monitore o cumprimento das determinações constantes do item 9.3 supra, e represente ao TCU em caso de não cumprimento das providências determinadas.

Ato inicial de concessão de pensão civil exarado pelo Departamento Nacional de Infraestrutura de Transportes, instituída por Luís Carlos Matoso da Cunha em favor de Isanete Rosa da Cunha, e submetido à apreciação do Tribunal de Contas da União para fins de registro

Segunda Câmara

Departamento Nacional de Infraestrutura de Transportes.

3. Interessados/Responsáveis:
3.1. Interessado: Isanete Rosa da Cunha (XXX.139.749-XX).

13.1. Ministros presentes: Bruno Dantas (Presidente), Augusto Nardes e Raimundo Carreiro (Relator).
13.2. Ministro-Substituto presente: Marcos Bemquerer Costa.

ACORDAO-COMPLETO-2523831

Acórdão 662/2022 - Segunda Câmara

RAIMUNDO CARREIRO

Trata-se de ato inicial de concessão de pensão civil instituída por Luis Carlos Matoso da Cunha, ex-servidor do Departamento Nacional de Infraestrutura de Transportes - DNIT, em benefício de Isanete Rosa da Cunha, submetido à apreciação do Tribunal de Contas da União, para fins de registro, nos termos do art. 71, inciso III, da Constituição Federal.
2.	Reproduzo, a seguir, a instrução produzida pela Secretaria de Fiscalização de Integridade de Atos e Pagamentos de Pessoal e de Benefícios Sociais - Sefip (peça 9) , a qual contou com a anuência do Diretor da unidade (peça 10) :
HISTÓRICO
4.	O ato de concessão de pensão civil em exame, cuja data de vigência é 1/7/2020, foi disponibilizado ao TCU em 30/12/2020.
EXAME TÉCNICO
5.	O ex-servidor Luis Carlos Matoso da Cunha (CPF: XXX.803.959-XX) , aposentado por invalidez permanente em 29/8/2016, com proventos integrais, faleceu em 1/7/2020, aplicando-se ao cálculo do benefício pensional o regramento introduzido pela EC 70/2012 (paridade de vencimentos com os servidores ativos e aplicação do redutor de 30%) .
6.	O ato de concessão inicial da aposentadoria do ex-servidor constou do TC Processo 046.182/2020-9 e teve exame de mérito prejudicado, por perda de objeto, em razão do falecimento do interessado, mediante a prolação do Acórdão 365/2021-TCU-Primeira Câmara, de relatoria do Ministro Benjamin Zymler (peça 3) . No referido decisum, restou assentada determinação para que esta Secretaria de Fiscalização procedesse à imediata autuação e subsequente instrução do ato de concessão de pensão civil ora examinado.
7.	O cotejo do ato de concessão de pensão civil ora examinado com o contracheque da beneficiária acostado à peça 5 evidencia o pagamento destacado de parcela decorrente de provimento judicial, alusiva à Gratificação de Desempenho de Atividades Rodoviárias - GDAR, no valor atual de R$ 902,61, parcela essa que já deveria ter sido absorvida pelos aumentos decorrentes de reestruturações na carreira do inativo.
8.	Cumpre reportar em relação à rubrica judicial de GDAR que a Lei 8.460/92, em seu art. 28, III, extinguiu seu pagamento. Entretanto, respeitando o princípio da irredutibilidade remuneratória previsto no art. 37, XV, da Constituição Federal de 1988, muitas sentenças garantiram a percepção da gratificação mesmo após o comando da Lei citada.
9.	Nesse contexto, é entendimento pacificado nesta Corte de Contas (Acórdão 1313/2016-TCU-Primeira Câmara, de relatoria do Ministro Weder de Oliveira, e 11.245/2015 - 2ª Câmara, de relatoria do Ministro Augusto Sherman) que tal gratificação não se incorpora indefinidamente aos vencimentos, mesmo que amparada por sentença judicial, pois tem natureza de manutenção do nível remuneratório. Nesse mesmo sentido cabe ainda mencionar o Acórdão 4516/2019-TCU-Primeira Câmara, de relatoria do Ministro Bruno Dantas, que tratou especificamente do Processo 0018381-85.2014.4.01.3400 (GDAR judicial) .
10.	Nesse diapasão, a rubrica só deveria continuar sendo paga enquanto os aumentos de remuneração posteriores a 1/9/92 não fossem superiores ao montante da gratificação.
11.	De modo a demonstrar que não está sendo observada a escorreita absorção da sobredita rubrica, basta comparar o provento básico do ex-servidor em 1/2016, no valor de R$ 2.429,23 (peça 332 do anexo do ato de concessão) com o valor atualmente pago aos servidores ativos, R$ 3.108,17 (peça 4) , restando evidenciado que houve nesse período um incremento remuneratório que não foi considerado para fim de absorção da parcela judicial decorrente da GDAR. Ademais, o incremento remuneratório ocorrido desde 1992 absorveria o valor integral dessa parcela.
12.	Logo, é indevida a continuidade do pagamento da rubrica, razão pela qual propõe-se considerar ilegal, para fim de registro, o ato de concessão em comento.
13.	Cumpre observar que, não havendo decorrido o prazo 5 (cinco) anos desde o ingresso do ato de concessão nesta Corte de Contas, não há a necessidade de se instalar o contraditório, consoante o entendimento firmado no Acórdão 587/2011-TCU-Plenário, de relatoria do Ministro Valmir Campelo, cabendo mencionar que o ato em exame completará 5 anos de sua entrada no TCU em 30/12/2025.
14.	Por derradeiro, registre-se que a análise do presente feito observou o regramento inscrito na Resolução TCU 315/2020.
CONCLUSÃO 
15.	Em vista do acima expendido, propõe-se considerar ilegal, negando-lhe registro, o ato inicial de concessão de pensão civil constante deste processo, haja vista que não houve a devida absorção da parcela alusiva à GDAR pelos reajustes remuneratórios ocorridos a contar de 1/9/1992.
PROPOSTA DE ENCAMINHAMENTO
16.	Ante o exposto, e de conformidade com o preceituado nos artigos 71, III, da Constituição Federal de 1988; 1º, V, e 39, II, da Lei 8.443/1992; 1º, VIII, 259, II, 260, § 1º, e 262, § 2º, do Regimento Interno/TCU, propõe-se:
16.1	considerar ilegal, negando-lhe registro, o ato inicial de concessão da pensão civil instituída pelo ex-servidor Luis Carlos Matoso da Cunha (CPF: XXX.803.959-XX) em favor da beneficiária Isanete Rosa da Cunha (CPF: XXX.803.959-XX) , viúva do ex-servidor, haja vista que não houve a devida absorção da parcela alusiva à GDAR pelos reajustes remuneratórios ocorridos a contar de 1/9/1992;
16.1.1	dispensar o ressarcimento das quantias indevidamente recebidas, presumida a boa-fé, consoante o disposto no Enunciado 106 da Súmula de Jurisprudência do TCU;
16.1.2	determinar ao Departamento Nacional de Infraestrutura de Transportes que, nos termos dos art. 262, caput, do Regimento Interno do TCU e 19, caput, da Instrução Normativa - TCU 78/2018:
a) abstenha-se de realizar pagamentos decorrentes do ato de concessão considerado ilegal, no prazo de 15 (quinze) dias, contado a partir da ciência dessa deliberação, sujeitando-se a autoridade administrativa omissa à responsabilidade solidária;
b) comunique à beneficiária acerca do teor deste Acórdão, alertando-a de que o efeito suspensivo proveniente da interposição de eventuais recursos junto ao TCU não a eximirá da devolução dos valores percebidos indevidamente após sua notificação, caso os recursos não sejam providos;
c) emita e disponibilize no sistema e-Pessoal, no prazo de 30 (trinta) dias, novo ato de concessão, escoimado da irregularidade apontada, nos termos do art. 262, § 2º, do Regimento Interno do TCU; e
d) encaminhe ao Tribunal o comprovante de que a interessada tomou ciência do inteiro teor desta deliberação.
3.	O Ministério Público junto ao TCU, em parecer da lavra do Procurador Sérgio Ricardo Costa Caribé (peça 11) , anuindo ao encaminhamento proposto pela unidade técnica, assim se manifestou:
Trata-se da apreciação, para fins de registro, de ato de concessão de pensão civil emitido pelo Departamento Nacional de Infraestrutura de Transportes.
A Secretaria de Fiscalização de Pessoal (Sefip) propõe a ilegalidade do referido ato, em razão da inclusão de parcela judicial relativa à Gratificação pelo Desempenho de Atividades Rodoviárias (GDAR) , não absorvida pelos aumentos concedidos à carreira do interessado.
De fato, o entendimento deste Tribunal acerca do pagamento de parcela judicial relativa à GDAR é no sentido de que a referida gratificação não se incorpora indefinidamente aos vencimentos dos servidores, mesmo que haja sentença judicial, haja vista que foi extinta pelo art. 28, inciso III da Lei 8.460/1992, restando garantida apenas a irredutibilidade de remuneração.
Nesse sentido, pode-se citar o Acórdão 3550/2020-TCU-Segunda Câmara, relatado pelo Ministro Raimundo Carreiro, que tratou de situação semelhante no Ministério dos Transportes, Portos e Aviação Civil, cuja ementa transcreve-se a seguir:
APOSENTADORIA. ATO DE ALTERAÇÃO. CORREÇÃO DA PROPORCIONALIDADE DO TEMPO DE SERVIÇO. PAGAMENTO IRREGULAR DE GRATIFICAÇÃO GDAR APÓS A CONCESSÃO DA APOSENTADORIA. ATO INICIAL NÃO CONTINHA A GDAR. APLICAÇÃO DO ART. 6º, §2º, DA RESOLUÇÃO TCU 206/2007. LEGALIDADE. REGISTRO. DETERMINAÇÃO AO ÓRGÃO PARA FAZER CESSAR O PAGAMENTO DA RUBRICA CONSIDERADA IRREGULAR. MONITORAMENTO DA SEFIP. CIÊNCIA AOS INTERESSADOS.
Sobre o referido decisum, cabe transcrever os trechos em que o eminente Ministro Relator destaca que a decisão judicial que supostamente ampara o pagamento de tal parcela apenas assegurou a impossibilidade de reposição ao erário dos valores pagos a título da referida parcela, senão vejamos: 
9. Em relação ao pagamento da GDAR, importa rememorar que o art. 28, inciso III da Lei 8.460/1992, extinguiu tal parcela. Diante de muitas ações interpostas junto ao Judiciário para garantir o cumprimento do princípio da irredutibilidade remuneratória (art. 37, XV, CF/88) , sentenças foram prolatadas no sentido de garantir a percepção da gratificação, mesmo após o comando da Lei. Ao analisar a questão em muitas oportunidades, o entendimento que se formou no âmbito do TCU foi o de que a referida gratificação não se incorpora indefinidamente aos vencimentos, mesmo que haja sentença judicial, pois teve, tão só, a finalidade de manter o nível remuneratório.
10. No presente processo, no que concerne à parcela judicial referente à GDAR, consta que o ex-servidor recebe a rubrica 10289 DECISAO JUDICIAL N TRAN JUG AP, no valor de R$ 259,52 (conforme contracheque - ficha financeira de setembro de 2019 - peça 11) , com base no Mandado de Segurança 0018381-85.2014.4.01.3400, que foi impetrado pela Associação dos Servidores Federais em Transportes/ASDNER) contra ato do Secretário de Gestão Pública do MPOG (Mensagem 554726) .
11. O pedido liminar foi deferido parcialmente em 3/9/2014, tendo a Juíza Federal determinado à autoridade coatora que não procedesse os descontos determinados na Mensagem MPOG 554726, a título de reposição ao erário, dos valores decorrentes das VPNI's.
12. Movido o Agravo de Instrumento 0019465-39.2014.4.01.0000, a Desembargadora Federal deu-lhe provimento, determinando a suspensão do ato coator contido na Mensagem 554726/MPOG e o restabelecimento da VPNI, nos valores que vinham sendo pagos, até que fosse feito o exame individual da situação de cada servidor, com direito ao devido processamento legal. Dessa maneira, as quantias que vinham sendo pagas aos autores a título de VPNI foram reincorporadas aos proventos do ex-servidores a partir da folha de pagamento do mês de agosto de 2014 sob a rubrica '10289 DECISAO JUDICIAL N TRAN JUG'.
13. A Sefip chama a atenção para o fato de que, doravante, no Voto condutor do Acórdão 4516/2019-TCU-Primeira Câmara, ao examinar atos cujos servidores também recebiam a mesma rubrica judicial, com base no Mandado de Segurança 0018381-85.2014.4.01.3400, o Ministro Bruno Dantas entendeu que o pagamento da rubrica estava ilegal e que poderia ser emitida determinação para a sua suspensão. O fato é que a decisão proferida no Agravo de Instrumento 0019465-39.2014.4.01.0000 não está mais em vigor desde setembro de 2014, quando houve o julgamento de mérito do Mandado de Segurança Coletivo 0018381-85.2014.4.01.3400, e desde então inexiste decisão judicial amparando o pagamento de parcela referente à GDAR.
14. Transcrevo, abaixo, a parte dispositiva da sentença de mérito que julgou o Mandado de Segurança Coletivo 0018381-85.2014.4.01.3400. Vejamos:
"Diante do exposto, ratificando o deferimento parcial do pedido liminar, CONCEDO PARCIALMENTE A SEGURANÇA para determinar à autoridade coatora que não proceda os descontos determinados pela Mensagem n° 554726, a título de reposição ao Erário, dos valores decorrentes de VPNIs recebidas pelos filiados da Impetrante. "
15. Nessa linha, o pagamento da rubrica judicial decorrente da GDAR resta irregular, haja vista que a sentença judicial não determinou o reestabelecimento da vantagem ou a manutenção dos valores que vinham sendo pagos. O que a sentença judicial fez, ao dar provimento parcial ao pedido, foi impedir o desconto dos valores. (destaques inseridos) 
Vale destacar, ainda, que a mencionada decisão judicial, proferida pelo TRF da 1ª Região, fundamentou-se na jurisprudência do STJ, a qual entende que a absorção da GDAR pelos acréscimos remuneratórios decorrentes da progressão na carreira não importa redução nominal de vencimentos, não havendo, portanto, ofensa ao princípio da irredutibilidade de vencimentos.
Ante o exposto, este membro do Ministério Público de Contas, em consonância com a Unidade Técnica, entende que o ato de pensão civil constante dos autos deve ser considerado ilegal e ter seu registro negado.
É o Relatório.

não há

Procurador Sergio Ricardo Costa Caribé.

PENSÃO CIVIL. DNIT. PAGAMENTO IRREGULAR DA EXTINTA GRATIFICAÇÃO DE DESEMPENHO DE ATIVIDADES RODOVIÁRIAS - GDAR. ILEGALIDADE. DETERMINAÇÕES. COMUNICACÕES.

PENSÃO CIVIL (PCIV)

Secretaria de Fiscalização de Integridade de Atos e Pagamentos de Pessoal e de Benefícios Sociais (Sefip).

Inicialmente, registro que atuo nos presentes autos por força de sorteio (termo à peça 1) .
2.	Em exame ato inicial de concessão de pensão civil instituída por Luís Carlos Matoso da Cunha, ex-servidor do Departamento Nacional de Infraestrutura de Transportes (DNIT) , em benefício de Isanete Rosa da Cunha, submetido, para fins de registro, à apreciação do Tribunal de Contas da União (TCU) , de acordo com o art. 71, inciso III, da Constituição Federal/1988.
3.	Conforme visto no Relatório, a Secretaria de Fiscalização de Integridade de Atos e Pagamentos de Pessoal e de Benefícios Sociais - Sefip (peças 9 e 10) e o Ministério Público junto ao TCU - MPTCU (peça 11) manifestaram-se pela ilegalidade do ato em exame e negativa do registro, em razão da inclusão de parcela judicial relativa à Gratificação pelo Desempenho de Atividades Rodoviárias (GDAR) , não absorvida pelos aumentos concedidos à carreira do inativo.
4.	Desde já declaro minha anuência ao encaminhamento proposto pela Sefip (peça 9) , acolhido pelo MPTCU (peça 11) . Adoto os fundamentos dos pareceres em questão como minhas razões de decidir.
5.	Preliminarmente, verifico que o ato de concessão inicial da aposentadoria do ex-servidor, tratado no TC Processo 046.182/2020-9, teve exame de mérito prejudicado, por perda de objeto, em razão do falecimento do interessado, mediante o Acórdão 365/2021-TCU-Primeira Câmara (Rel. Min. Benjamin Zymler) . Por meio da referida decisão, o Tribunal decidiu determinar à Sefip a imediata autuação e subsequente instrução do ato de pensão civil ora examinado.
6.	Acerca da irregularidade apontada no ato, há entendimento pacificado no âmbito do TCU no sentido de que a GDAR não se incorpora indefinidamente aos vencimentos dos servidores, ainda que amparada por sentença judicial, visto que foi extinta pelo art. 28, inciso III, da Lei 8.460/1992, restando garantida apenas a irredutibilidade de remuneração (Acórdão 11245/2015-TCU-Segunda Câmara, Rel. Min. Augusto Sherman; Acórdão 1313/2016-TCU-Primeira Câmara, Rel. Min. Weder de Oliveira; Acórdão 4516/2019-TCU-Primeira Câmara, Rel. Min. Bruno Dantas; 3016/2021-2ª Câmara, de minha relatoria) . 
7.	Dessa forma, a rubrica só deveria continuar a ser paga enquanto os aumentos de remuneração concedidos à carreira correspondente não fossem superiores ao montante da gratificação.
8.	No caso concreto, a Sefip observou que o provento básico do ex-servidor em janeiro/2016 era de R$ 2.429,23 (peça 2, p. 332, do citado TC Processo 046.182/2020-9) , ao passo que o valor constante do contracheque do instituidor constante da ficha financeira do mês de fevereiro/2021 é de R$ 3.108,17 (peça 4) , o que evidencia que houve nesse período um incremento remuneratório que deveria ter sido considerado para fim de absorção da parcela judicial decorrente da GDAR. Apontou, também, que o incremento remuneratório havido desde 1992 absorveria integralmente o valor dessa parcela.
9.	Anoto, por fim, que o ato em exame foi encaminhado em 30/12/2020, não tendo transcorrido, portanto, o prazo de 5 anos a ensejar o registro tácito (Acórdão 122/2021-TCU-Plenário, Rel. Min. Walton Alencar Rodrigues) .
10.	À luz dessas considerações, acolho, com ajustes de forma, a proposta de encaminhamento da unidade técnica, no sentido de considerar ilegal e negar registro ao ato ora apreciado.
11.	Do exposto, VOTO por que seja aprovado o acórdão que ora submeto à deliberação deste Colegiado.
TCU, Sala das Sessões, em 15 de junho de 2021.
RAIMUNDO CARREIRO 
Relator